【裁判字號】    97,交聲,654
【裁判日期】    970229
【裁判案由】    聲明異議
【裁判全文】
臺灣臺中地方法院交通事件裁定         97年度交聲字第654號
原處分機關  交通部公路總局臺中區監理所豐原監理站
受處分人    甲○○
即異議人
                      號
上列異議人即受處分人因違反道路交通管理處罰條例案件，對於
交通部公路總局臺中區監理所豐原監理站中華民國97年1 月30日
所為之處分（豐監稽違字第裁63－Z00000000 號裁決書）聲明異
議，本院裁定如下：
    主  文
原處分關於裁處罰鍰新臺幣肆萬玖仟伍佰元部分撤銷。
前項撤銷部分，甲○○不罰。
其餘異議駁回。
    理  由
一、原處分機關略以：異議人即受處分人（下稱受處分人）甲○
    ○於民國96年1 月3 日19時55分許，駕駛車號065 －PD號營
    業小客車，行經國3 公路霧峰出口匝道處，因有「酒精濃度
    過量致肇事（經測定酒精值0.84mg/L，超過規定標準）」之
    違規，經內政部警政署國道公路警察局第七警察隊快官分隊
    員警依違反道路交通管理處罰條例第35條第1 項第1 款規定
    舉發。本站於97年1 月30日以豐監稽違字第裁63－Z0000000
    0 號裁決書裁處駕駛人罰鍰新臺幣49,500元，吊扣駕駛執照
    12個月（已於96年1 月17日執行）等語。
二、聲明異議意旨則以：受處分人收受檢察官執行緩起訴處分命
    令通知書後，已於96年4 月12日向社團法人台中市圓愛全人
    關懷協會支付新台幣6 萬元，原處分機關就同一事件再為裁
    罰，顯有一罪兩罰之嫌，爰聲請撤銷罰單等語。
三、查，受處分人甲○○因酒後駕車，經酒測測得酒精濃度超過
    標準值，為警舉發之事實，有內政部警政署國道公路警察局
    舉發違反道路交通管理事件通知單、交通部公路總局臺中區
    監理所豐原監理站裁決書等在卷可稽，復為受處分人所不否
    認，是以本件違規事實明確，已堪認定。惟受處分人亦因此
    涉犯公共危險案件，遭臺灣臺中地方法院檢察署檢察官以96
    年度偵字第1891號為緩起訴處分，是本件所應探究者，是否
    有一事二罰之問題。
四、按汽車駕駛人，駕駛汽車經測試檢定有酒精濃度超過規定標
    準者，處新臺幣一萬五千元以上六萬元以下罰鍰，並當場移
    置保管該汽車及吊扣其駕駛執照一年。汽車駕駛人有飲用酒
    類或其他類似物後其吐氣所含酒精濃度超過每公升0.25毫克
    或血液中酒精濃度超過百分之0.05以上者，不得駕車。道路
    交通管理處罰條例第35條第1 項第1 款、道路交通安全規則
    第114 條第2 款分別定有明文。惟依95年2 月5 日正式施行
    之行政罰法第26條第1 項規定：「一行為同時觸犯刑事法律
    及違反行政法上義務規定者，依刑事法律處罰之。但其行為
    應處以其他種類行政罰或得沒入之物而未經法院宣告沒收者
    ，亦得裁處之。」，此乃一行為同時造成刑罰法律與行政秩
    序罰規定發生競合適用之關係時，基於「一事不二罰」之法
    理，經由立法程序確立應以刑罰優先為原則，避免行為人承
    受過度且重複之處罰。此觀該條立法理由明確揭示：「一行
    為同時觸犯刑事法律及違反行政法上義務規定時，由於刑罰
    與行政罰同屬對不法行為之制裁，而刑罰之懲罰作用較強，
    故依刑事法律處罰，即足資警惕時，實無一事二罰再處行政
    罰之必要。且刑事法律處罰，由法院依法定程序為之，較符
    合正當法律程序，應予優先適用。但罰鍰以外之沒入或其他
    種類行政罰，因兼具維護公共秩序之作用，為達行政目的，
    行政機關仍得併予裁處，故為第一項但書規定。」，其理益
    明。是以前揭行政罰法中刑事法律處罰優先且不再處以行政
    秩序罰之目的，既係因為行為人已接受刑罰而足資警惕，且
    已發生懲罰之作用，即無使行為人陷於雙重處罰之不利益，
    則關於刑事法律處罰之範圍自應採取實質認定，凡刑事實體
    法或程序法中所規定客觀上剝奪行為人生命、自由、財產權
    利，主觀上亦因制裁之嚴厲性、痛苦性，其強度足以造成心
    理強制而間接達成矯正教化目的之處遇手段，皆應納入其中
    ，而不以形式上符合刑法第32條至第34條所定主刑及從刑種
    類者為限，始與前揭法律規範之意旨相符。
五、關於原處分裁處罰鍰49,500元部分：
  (一)經查，本件受處分人上開酒後駕車除構成道路交通管理處罰
    條例第35條第1 項第1 款之交通違規事由外，亦已合於刑法
    第185 條之3 服用酒類不能安全駕駛動力交通工具而駕駛罪
    之構成要件，臺灣臺中地方法院檢察署檢察官於斟酌受處分
    人之犯後態度及公共利益之維護，認以緩起訴處分為適當，
    乃於96年1 月29日以96年度偵字第1891號為緩起訴處分，並
    於處分書中載明「緩起訴期間為1 年，被告應於收受本署檢
    察官執行緩起訴處分命令通知書之日起2 個月內，向社團法
    人台中市圓愛全人關懷協會支付新台幣6 萬元。」等語，受
    處分人已繳足上開款項，且緩起訴期間業於97年2 月25日期
    滿未據撤銷，有前揭緩起訴處分書、臺灣高等法院臺中分院
    檢察署96年度上職議字第1011號處分書、社團法人台中市圓
    愛全人關懷協會收據及臺灣高等法院被告前案紀錄表各1 件
    在卷可稽。則受處分人上開違反刑事法律禁止規範之犯罪事
    實既已明確，僅因檢察官採取緩起訴處分之替代性刑事處遇
    手段，未將該案逕行起訴或聲請簡易判決處刑，致其後適用
    之刑事訴訟程序有所區別，然就受處分人負有包括支付一定
    金額予檢察官指定機構在內之義務觀察，其如未在上開指定
    期間內確實履行義務，依刑事訴訟法第253 條之3 第1 項第
    3 款之規定，受處分人將遭受撤銷緩起訴處分之不利益；反
    之，倘其確實遵守並履行各項緩起訴條件，除非合於刑事訴
    訟法第260 條所定情形之一，否則受處分人即無再就同一案
    件遭受刑事訴追之虞。從而，受處分人已因上開緩起訴處分
    而剝奪其財產權，主觀上前揭金錢給付義務亦具有強制性、
    懲罰性，雖不若易科罰金係以支付金錢作為自由刑之替代，
    惟經由緩起訴處分條件之履行使其免於遭檢察官發動起訴程
    序，仍具有替代刑罰之效果，廣義而言，應屬前揭所稱之「
    實質刑事法律處罰」，而有行政罰法第26條第1 項「一事不
    二罰」規定之適用。
  (二)從而，本件受處分人「酒精濃度超過規定標準」之違規行為
    ，依行政罰法第26條第1 項前段規定，即應依刑事法律處罰
    之，已無再依上開道路交通管理處罰條例第35條第1 項第1
    款裁處行政罰鍰之餘地，受處分人據以聲明異議非無理由，
    原處分關於裁處罰鍰49,500元部分應予撤銷，另由本院為受
    處分人不罰之諭知。
六、至原處分機關上開吊扣駕駛執照12個月之行政裁罰部分，則
    係預防將來再犯危險之管制罰，而有別於前揭針對已發生違
    規事實科處罰鍰之行政秩序罰，屬行政罰法第26條第1 項但
    書所稱之「其他種類行政罰」，原處分機關仍得依道路交通
    管理處罰條例第35條第1 項第1 款併予裁處，受處分人就此
    部分所為異議於法無據，並無理由，應予駁回。
七、據上論斷，應依道路交通管理處罰條例第87條第2 項、道路
    交通案件處理辦法第19條、第20條前段，裁定如主文。
中    華    民    國    97    年    2    月    29    日
                  交通法庭      法  官  楊萬益
上正本證明與原本無異。
如不服本裁定，應於送達後五日內，向本院提出抗告狀。
                                書記官  譚系媛
中    華    民    國    97    年    2    月    29    日


司法院資訊處製作；財團法人民間司法改革基金會備份。
